臺灣南投地方法院刑事判決
111年度訴字第126號
公  訴  人  臺灣南投地方檢察署檢察官 
被      告  潘佶賢




上列被告因詐欺等案件，經檢察官提起公訴（110年度偵字第669
3號、111年度偵字第774號），被告就被訴事實為有罪之陳述，
經本院合議庭裁定改由受命法官獨任進行簡式審判程序，判決如
下：
    主  文
丁○○犯如附表四各編號「罪名及宣告刑」欄所示之罪，處如附表
四各編號「罪名及宣告刑」欄所示之刑及沒收；應執行有期徒刑
壹年柒月。
    事  實
一、戊○○（戊○○業經通緝，另行審結）、丁○○於民國110年7月31
    日，受真實姓名年籍不詳、暱稱「黑豬」之成年男子招募，
    加入由「黑豬」、「皇冠」與其他真實姓名年籍不詳成員組
    成之三人以上，以實施詐術手段、具有持續性、牟利性之有
    結構性組織之詐欺集團（下稱本案詐欺集團），並擔任收取
    人頭金融帳戶之車手成員（丁○○涉犯組織犯罪防制條例部分
    ，經檢察官另案起訴，不在本件審理範圍內），而戊○○於同
    年10月14日，另行招募吳俊昇加入本案詐欺集團擔任取簿車
    手；嗣戊○○、丁○○於加入本案詐欺集團後，即與「黑豬」、
    「皇冠」、吳俊昇及本案詐欺集團所屬成員，共同意圖為自
    己不法之所有，基於三人以上共同犯詐欺取財、一般洗錢之
    犯意聯絡，於同年10月14日12時28分許，由丁○○依「皇冠」
    之指示，將附表一各編號所示之金融帳戶包裹取貨資訊以通
    訊軟體Telegram發送給吳俊昇，吳俊昇則偕同少年楊○佐於
    附表一所示時、地，領取裝有如附表一各編號所示金融帳戶
    之包裹，並在臺中市○○區○○路0段000號之統一超商處，將前
    開包裹轉交給本案詐欺集團所指定之人；於本案詐欺集團成
    員取得如附表一所示之金融帳戶後，即於附表二所示時間，
    以如附表二所示之方式詐騙附表二所示之被害人，致其等陷
    於錯誤，遂依詐欺集團成員之指示，於附表二所示時間，匯
    款如附表二所示金額至如附表二所示人頭帳戶內，再由本案
    詐欺集團成員以跨國提款之方式提領一空，以此方式製造金
    流追查斷點，掩飾、隱匿詐欺犯罪所得之去向及所在；嗣經
    被害人察覺有異而報警處理，而查悉上情。　　
二、案經甲○○、乙○訴由臺中市政府警察局大雅分局報告，及臺
    灣南投地方檢察署檢察官自動檢舉偵查起訴。
    理  由
一、認定犯罪事實所憑證據及理由：訊據被告丁○○對上開犯罪事
    實均坦認不諱（見院卷第341-343頁），核與證人即告訴人
    甲○○、乙○於警詢時之證述，證人即共犯吳俊昇、少年楊○佐
    於警詢時之證述，證人即被害人丙○○於警詢、偵查時之證述
    情節大抵相合，復有戊○○手機對話紀錄畫面翻拍照片20幀、
    吳俊昇通訊軟體微信、Telegram手機對話紀錄畫面擷圖33幀
    、吳俊昇手機對話紀錄畫面翻拍照片18幀、監視器取簿影像
    翻拍照片12幀、楊○佐與吳俊昇通訊軟體Telegram手機對話
    紀錄畫面擷圖6幀、牌照號碼NMV-9700號車行記錄匯出文字
    資料（見警卷第63-104頁）、扣押金融卡影本、通訊軟體Te
    legram群組「兄弟齊心」、「五道口」、「快打旋風」、「
    臨時」手機對話紀錄畫面擷圖、與暱稱「Leosa楊和蘇」、
    「大哥」、「摸急急」通訊軟體Telegram手機對話紀錄畫面
    擷圖、個人頁面擷圖（見院卷第223-243頁）及附表一、二
    各編號證據索引欄所示之證據在卷及如附表三所示之物扣案
    為證，足認被告前揭任意性自白與事實相符，可信為真實；
    則本案事證明確，被告犯行堪以認定，應予依法論科。
二、論罪科刑之理由：
  ㈠核被告所為如附表二編號1至3所示之犯行，均係犯刑法第339
    條之4第1項第2款之三人以上共同犯詐欺取財罪、洗錢防制
    法第14條第1項之一般洗錢罪。被告就附表二編號1至3部分
    ，均係犯加重詐欺、一般洗錢2罪，其犯罪目的單一，均係
    以一行為觸犯上開2罪名，為想像競合犯，均依刑法第55條
    規定，從一重之三人以上共同犯詐欺取財罪處斷。
  ㈡按共同實行犯罪行為之人，在合同意思範圍以內，各自分擔
    犯罪行為之一部，相互利用他人之行為，以達其犯罪之目的
    者，即應對於全部所發生之結果，共同負責，不問犯罪動機
    起於何人，亦不必每一階段犯行，均經參與。又關於犯意聯
    絡，不限於事前有所協議，其於行為當時，基於相互之認識
    ，以共同犯罪之意思參與者，亦無礙於共同正犯之成立。且
    數共同正犯之間，原不以直接發生犯意聯絡者為限，即有間
    接之聯絡者，亦包括在內（最高法院98年度台上字第4384號
    、98年度台上字第713號判決意旨參照）。查被告丁○○主觀
    上既有參與詐欺犯罪之認識，客觀上分擔指示取簿手收取人
    頭帳戶包裹之詐欺取財行為分工，是被告雖僅為整體犯罪中
    之一部分行為，惟其與本案詐欺集團其他詐欺成員間，顯係
    相互利用他人之行為，以達其犯罪目的，自應各就其參與之
    犯行及本件詐欺集團所為共同負責，故被告、共犯戊○○、吳
    俊昇、「黑豬」、「皇冠」與本案詐欺集團其他成員彼此就
    附表二編號1至3所示之犯行，均有犯意聯絡及行為分擔，應
    依刑法第28條規定，論以共同正犯；另依卷內事證無法證明
    被告知悉有少年楊○佐之參與，自不依兒童及少年福利與權
    益保障法第112條第1項前段規定加重其刑，附此敘明。
  ㈢按想像競合犯之處斷刑，本質上係「刑之合併」。其所謂從
    一重處斷，乃將想像競合犯組成之評價上數罪，合併為科刑
    一罪，其所對應之刑罰，亦合併其評價上數罪之數法定刑，
    而為一個處斷刑。易言之，想像競合犯侵害數法益者皆成立
    犯罪，論罪時必須輕、重罪併舉論述，同時宣告所犯各罪名
    ，包括各罪有無加重、減免其刑之情形，亦應說明論列，量
    刑時併衡酌輕罪部分量刑事由，評價始為充足，然後依刑法
    第55條前段規定「從一重處斷」，非謂對於其餘各罪可置而
    不論。因此，法院決定處斷刑時，雖以其中最重罪名之法定
    刑，做為裁量之準據，惟於裁量其輕重時，仍應將輕罪合併
    評價在內（最高法院108年度台上字第4405號、第4408號判
    決意旨參照）。復按犯洗錢防制法第14、15條之罪，在偵查
    或審判中自白者，減輕其刑，洗錢防制法第16條第2項定有
    明文。查被告就其一般洗錢犯行，於偵查時、審判中均坦認
    犯行，是被告所涉犯洗錢防制法部分，合於上開減刑之規定
    ，雖依照前揭罪數說明，被告所涉犯行均係從一重論處三人
    以上共同犯詐欺取財罪，然就被告於此部分想像競合輕罪得
    減刑部分，本院於依照刑法第57條量刑時，將併予審酌。
  ㈣以行為人責任為基礎，審酌被告年輕力壯，不思正途賺取財
    物，竟為圖一己私利，即參與本案詐欺取財犯行，並擔任指
    示取簿車手之犯罪分工，使本案詐欺集團成員得以遂行財產
    犯罪之目的，而得以將詐欺贓款匯入人頭金融帳戶，再經其
    他詐欺集團成員提領、轉交，製造金流斷點，加深檢警追查
    贓款之困難，使上游集團成員得以逍遙法外，而對犯罪助勢
    非淺；併斟酌被告於偵查、審理中始終坦承犯行，迄至本案
    辯論終結前，未賠償告訴人所受損害等犯後態度，及被告自
    述國中肄業之智識程度、從事製茶業及板模工、經濟狀況勉
    持、未婚、與家人同住等家庭生活狀況（見院卷第343頁）
    ，暨其犯罪動機、目的、行為分擔、手段、客觀犯罪情節等
    一切情形，量處如主文所示之刑，並定如主文所示之應執行
    刑，以示懲儆。
三、沒收部分：
  ㈠扣案如附表三編號1、2所示之手機及sim卡，均屬被告所有，
    且係作為聯繫本案詐欺集團使用，業據被告於審理中供明在
    卷（見院卷第340頁），核屬供本案犯罪所用之物；另如附
    表三編號3至9所示金融卡，為被告因領取金融帳戶包裹所得
    ，作為匯入詐欺贓款之人頭帳戶使用，為被告持有中，經被
    告自承在卷（見院卷第340頁），則被告就前揭金融卡既有
    事實上處分權，且屬於犯罪預備之物；是均依刑法第38條第
    2項前段規定宣告沒收之。
  ㈡被告丁○○固為本案犯行，然其於審理中堅稱報酬均由共犯戊○○取得，自己並未獲得報酬等語（見院卷第343頁），且遍觀
    卷內事證均無佐證被告丁○○有獲取犯罪所得之證據資料，故
    依罪疑有利被告之原則，卷內既無事證可資佐證被告丁○○於
    本案中獲有犯罪所得，自無從為沒收之諭知。
  ㈢按洗錢防制法第18條第1項前段雖規定：「犯第14條之罪，其
    所移轉、變更、掩飾、隱匿、收受、取得、持有、使用之財
    物或財產上利益，沒收之」，其修正理由明示：「現行條文
    僅限於沒收犯罪所得財物或財產上利益，而未及於洗錢行為
    標的之財物或財產上利益，爰予修正，並配合104年12月30
    日修正公布之中華民國刑法，將追繳及抵償規定刪除。至於
    洗錢行為本身之犯罪所得或犯罪工具之沒收，以及發還被害
    人及善意第三人之保障等，應適用104年12月30日及105年6
    月22日修正公布之中華民國刑法沒收專章之規定」，足見「
    洗錢行為標的之財物或財產上利益」之本質，既非「犯罪所
    得」、亦非「犯罪工具」，然從該修法理由可知，「洗錢行
    為標的之財物或財產上利益」如有全部或一部不能沒收或不
    宜執行沒收之情形時，仍應回歸適用刑法第38條之1第3項規
    定追徵價額。可知立法者並未排除「洗錢行為標的之財物或
    財產上利益」回歸適用刑法沒收章節。從而，刑法第38條之
    2第2項規定自仍有適用餘地。經查，依卷內事證並無證據顯
    示被告最終得支配、占有洗錢標的（即被害人之被騙款項）
    之財產，且被告並非居於主導詐欺、洗錢犯罪之地位，本院
    認如對之諭知沒收該等洗錢標的之財產，應有過苛之虞，依
    刑法第38條之2第2項之規定，不予宣告沒收。
據上論斷，應依刑事訴訟法第273條之1第1項、第299條第1項前
段，判決如主文。
本案經檢察官石光哲提起公訴，檢察官林孟賢到庭執行職務。
中　　華　　民　　國　　111 　年　　11　　月　　10　　日
　　　　　　　　　刑事第三庭    法　官　劉彥宏
以上正本與原本無異。
如不服本判決應於收受送達後20日內向本院提出上訴書狀，並應
敘述具體理由；其未敘述上訴理由者，應於上訴期間屆滿後20日
內向本院補提理由書（均須按他造當事人之人數附繕本）「切勿
逕送上級法院」。
告訴人或被害人如對於本判決不服者，應具備理由請求檢察官上
訴，其上訴期間之計算係以檢察官收受判決正本之日期為準。
                                書記官  劉  綺
中　　華　　民　　國　　111 　年　　11　　月　　11　　日
　　　　　　　　　
附錄本案論罪科刑法條：
洗錢防制法第14條第1項
有第二條各款所列洗錢行為者，處7年以下有期徒刑，併科新臺
幣5百萬元以下罰金。
中華民國刑法第339之4條
犯第339條詐欺罪而有下列情形之一者，處1年以上7年以下有期
徒刑，得併科1百萬元以下罰金：
一、冒用政府機關或公務員名義犯之。
二、三人以上共同犯之。
三、以廣播電視、電子通訊、網際網路或其他媒體等傳播工具，
    對公眾散布而犯之。
前項之未遂犯罰之。
附表一：
編號 領取時間 領取地點 領取之人頭帳戶 收件人資訊及查詢代碼 證據索引 1 110年10月14日15時38分 統一超商茂揚門市○○○市○○區○○路000○0○○0號） 李秉宏所申設聯邦商業銀行帳號000-000000000000號帳戶（下稱聯邦商銀帳戶） 王洛汗、0000000000、Z00000000000 ①證人李秉宏於警詢時之證述（警卷第209-212頁） ②7-ELEVEN貨態系統查詢單（警卷第53頁） ③左揭門市監視器取簿影像翻拍照片6幀（警卷第95-97頁） ④李秉宏與暱稱「謝雅婷」、「李欣潔」手機對話紀錄擷圖11幀（警卷第215-216頁） 2 110年10月14日16時55分 統一超商欣廟東門市○○○市○○區○○路000○000號） 陳董國所申設臺灣土地銀行帳號000-000000000000號帳戶（下稱土地銀行帳戶） 林佩君、0000000000、Z00000000000 ①證人陳董國於警詢時之證述（警卷第116-119頁） ②7-ELEVEN貨態系統查詢單（警卷第52頁） ③7-ELEVEN交貨便寄取件服務單（警卷第130頁） ④左揭門市監視器取簿影像翻拍照片6幀（警卷第98-100頁） ⑤陳董國與暱稱「王露婷體育帳號」、「陳福興體育帳號」通訊軟體LINE對話紀錄擷圖39幀（警卷第120-129頁） ⑥臺灣土地銀行帳號00000000000號活期儲蓄存款存摺封面（警卷第133頁） 
附表二：
編號 被害人/告訴人 詐欺時間與方式（民國、新臺幣） 證據索引 1 甲○○ 詐欺集團成員於110年10月5日10時16分許，撥打電話予甲○○，佯稱因客服人員設定錯誤，須使用ATM轉帳方式，才可解除設定云云，致甲○○陷於錯誤，遂依該詐騙集團成員指示，於同年月16日20時36分、20時43分、20時48分、21時12分許，分別匯款3萬元、3萬元、3萬元、3萬元至土地銀行帳戶。 ①甲○○警詢筆錄(警卷第139-146頁) ②臺灣土地銀行集中作業中心110年10月25日總集作查字第1100003531號函暨檢附帳號000000000000號客戶存款往來一覽表、交易明細表(警卷第105-108頁) ③交易金流整理資料(警卷第149-152頁) ④匯款交易明細表4紙(警卷第160-161頁) 2 乙○ 詐欺集團成員於110年10月16日18時許，撥打電話予乙○，佯稱因系統遭駭客入侵，客戶資料發生異常須使用網路匯款或ATM轉帳方式，才可解除錯誤云云，致乙○陷於錯誤，遂依該詐騙集團成員指示，於翌日（17日）0時5分、0時14分許，分別匯款4萬9,985元、4萬9,985元至土地銀行帳戶。 ①乙○警詢筆錄(警卷第198-205頁) ②臺灣土地銀行集中作業中心110年10月25日總集作查字第1100003531號函暨檢附帳號000000000000號客戶存款往來一覽表、交易明細表(警卷第105-108頁) 3 丙○○ 詐欺集團成員於110年10月15日20時37分許，撥打電話予丙○○，佯稱因工作人員疏失，將持續扣款，須依指示至銀行操作自動櫃員機匯款，始能取消云云，致丙○○陷於錯誤，於同日22時5分、22時9分許，分別匯款4萬9,986元、4萬9,986元至聯邦商銀帳戶。 ①丙○○警詢筆錄(警卷第220-221頁) ②聯邦商業銀行股份有限公司110年10月27日聯銀業管字第1100356715號函暨檢附帳號000000000000號交易明細(警卷第109-113頁) ③郵政存簿儲金簿帳號00000000000000號存摺封面(警卷第229頁) ④手機通聯紀錄擷圖1幀暨轉帳交易通知擷圖6幀(警卷第230-233頁) 
附表三：
編號 扣案物 數量 備註 1 黑色IPhone 12 PRO 手機（內插置0000000000號sim卡1枚) 1支 IMEI:000000000000000 2 遠傳電信sim卡 1枚 sim卡號碼:000000000000000 3 郵局金融卡 1張 卡片號碼:00000000000000 4 臺灣土地銀行金融卡 1張 卡片號碼:000000000000 5 郵局金融卡 1張 卡片號碼:00000000000000 6 王道商業銀行金融卡 1張 卡片號碼:00000000000000 7 台新銀行金融卡 1張 卡片號碼:00000000000000 8 第一銀行金融卡 1張 卡片號碼:00000000000 9 合作金庫金融卡 1張 卡片號碼:0000000000000 
附表四：
編號 犯罪事實 罪名及宣告刑 1 附表二編號1 丁○○三人以上共同犯詐欺取財罪，處有期徒刑壹年參月；如附表三所示之物均沒收。 2 附表二編號2 丁○○三人以上共同犯詐欺取財罪，處有期徒刑壹年參月；如附表三所示之物均沒收。 3 附表二編號3 丁○○三人以上共同犯詐欺取財罪，處有期徒刑壹年參月；如附表三所示之物均沒收。